【裁判字號】    96,感更（一）,1
【裁判日期】    970314
【裁判案由】    檢肅流氓條例
【裁判全文】
臺灣士林地方法院刑事裁定         96年度感更（一）字第1號
移送機關    臺北市政府警察局大同分局
被移送人    甲○○
                    （現於臺灣雲林監獄執行中）
上列被移送人因檢肅流氓條例案件，經移送機關以中華民國95年
11月8 日北市警同分刑字第09533080300 號移送書移送審理，由
本院於95年11月22日以95年度感裁字第23號裁定駁回後，移送機
關提起抗告，經臺灣高等法院於96年1 月31日以96年度感抗字第
18號撤銷原裁定，發回本院，本院更為裁定如下：
    主  文
甲○○交付感訓處分。
    理  由
一、移送機關即臺北市政府警察局大同分局移送意旨略以：被移
    送人甲○○與友人葉欽榮，於民國95年11月8 日凌晨3 時45
    分，共同前往臺北市大同區○○○路○ 段73號9 樓「天龍三
    溫暖」消費，並於同日凌晨4 時4 分，甲○○要求賒帳遭天
    龍三溫暖經理吳錦河拒絕，甲○○與葉欽榮心生不悅，憤而
    搭乘計程車離開，前往臺北縣蘆洲市某竹林內，取出之前藏
    放之奧地利克拉克制式半自動手槍1 支與制式子彈9 顆後，
    返回臺北縣蘆洲市○○路住處附近，駕駛其使用之車號9686
    —EN號自小客車，搭載葉欽榮折返臺北市「天龍三溫暖」店
    ，甲○○與葉欽榮共同基於妨害自由與恐嚇之犯意聯絡，在
    「天龍三溫暖」店前，甲○○將已經上膛之槍、彈插置於腰
    際，向該店之泊車員工黃昇輝出言恐嚇稱：「沒你的事，到
    車上去坐」等語，黃昇輝目睹甲○○持有槍彈，心生畏懼，
    即依甲○○指示，進入上開自小客車右後座就坐，由葉欽榮
    負責看管而控制黃昇輝之行動自由。甲○○另基於殺人之犯
    意，於同日凌晨4 時53分，單獨持槍搭乘電梯上樓往9 樓之
    天龍三溫暖店內，迨電梯抵達9 樓電梯門開啟時，甲○○即
    拔出插置於腰際之槍彈，見吳錦河在店內大廳，即持上開槍
    彈抵住吳錦河肚子，吳錦河以單手將槍撥開反抗，甲○○即
    擊發第1 發子彈未中，隨即以槍指向吳錦河頭部，旋遭天龍
    三溫暖店員許龍生與洪原羿上前制伏，甲○○在圍捕過程復
    擊發2 槍，僅擊中地板與電梯門，幸未有人傷亡。嗣警據報
    趕到場處理逮捕甲○○並扣得上揭手槍1 支（含彈匣1 個）
    、制式子彈6 顆與彈殼3 個，並再往臺北市大同區○○○路
    ○ 段83巷口，查獲由葉欽榮看守之車號9686—EN號自小客車
    ，黃昇輝始恢復行動自由。該槍、彈經送鑑定，認定均具有
    殺傷力，有內政部警政署刑事警察局95年11月8 日刑鑑字第
    0950166794號槍彈鑑定書可稽；移送機關於同日逕報台北市
    政府警察局以市刑預字第09532680200 號審核流氓認定書認
    定為情節重大之流氓，由移送機關同日以北市警同分刑字第
    09533080300 號流氓案件移送本院審理。
二、按檢肅流氓條例所稱流氓，為年滿18歲以上之人者，有下列
    情形之一，足以破壞社會秩序者，由直轄市警察分局、縣（
    市）警察局提出具體事證，會同其他有關治安單位審查後，
    報經其直屬上級警察機關複審認定之；又警察人員發現年滿
    18歲以上之人，正在實施第2 條各款情形之一時，得逕行強
    制其到案，由直轄市警察分局、縣（市）警察局檢具事證，
    逕報其直屬上級警察機關審核之，經認定為流氓者，視其情
    節，依第4 條或第9 條第1 項之規定處理，檢肅流氓條例第
    2 條前段及第10條分別定有明文。前者，在移送法院治安法
    庭前，須先經市縣相關治安機關如：法務部調查局及憲兵司
    令部派駐直轄市、縣市之治安單位（檢肅流氓條例施行細則
    第2 條參照）會同審查（於程序上屬於合議之本質考慮）通
    過後，再報經該管警察機關之直屬上級警察機關複審認定之
    ，複審認定無誤，方始移送法院治安法庭審理；後者，即當
    警察人員發現年滿18歲以上之人，正在實施第2 條各款情形
    之一時，則得逕行強制其到案，由直轄市警察分局、縣（市
    ）警察局檢具事證，逕報其直屬上級警察機關審核之，毋庸
    經過縣市其他治安機關之會同審查。而經認定為流氓者，再
    視其情節，依第4 條或第9 條第1 項之規定處理，二者提報
    程序迥異，不能不察。至檢肅流氓條例第10條所謂「正在實
    施」者，係指流氓行為在實施中或實施後即時發覺者而言（
    刑事訴訟法第88條第2 項規定參照）。換言之，於法意義上
    為現行犯之概念，稽其立法本旨，乃以流氓行為正在實施中
    或實施後即時發覺，其不法事證，不必經過事後之詳加蒐證
    、調查之繁複程序即足認定。職是警察機關可不依一般提報
    之程序，直接檢具事證逕報其直屬上級警察機關審核之。本
    件被移送人甲○○坦承有於前述時間、在上開公眾得出入之
    場所持有槍枝並擊發之行為（本院卷第17、18頁），則就持
    有之外觀而言，被移送人持有該具有殺傷力之手槍及子彈等
    物，其持有之行為始終繼續而未曾中斷，至為警查獲時止，
    故被移送人之持有槍、彈行為，應屬檢肅流氓條例第10條所
    稱之「正在實施」，揆諸上揭說明，移送機關依檢肅流氓條
    例第10條規定，檢具事證逕報直屬上級機關台北市政府警察
    局審核經認定為情節重大之流氓，依同條例第9 條規定移送
    本院審理，其移送程序並無不合法之處，首先敘明。
三、上揭被移送人甲○○所為未經許可寄藏管制槍、彈，並因於
    「天龍三溫暖」店內消費要求賒帳遭拒，即攜該等管制槍、
    彈前往「天龍三溫暖」滋事之行為，業被移送人甲○○於警
    詢及上開流氓行為之刑事案件偵查、本院審理時坦承不諱，
    且有奧地利克拉克廠製17型口徑9mm 制式半自動手槍（含彈
    匣1 只，槍枝管制編號為0000000000號）1 支、口徑9mm 制
    式子彈6 顆、彈殼3 個扣案足稽，而上開槍、彈經送內政部
    警政署刑事警察局，該局以性能檢驗法、制式子彈試射法鑑
    定，鑑定結果為：「一、奧地利GLOCK 廠製口徑9mm 之制式
    半自動手槍（槍枝管制編號0000000000號），送鑑時槍管槍
    號遭磨滅過深，無法重現，另有『KB111 』字樣於滑套、槍
    身，槍管內具陸條右旋來復線，機械性能良好，可擊發同口
    徑制式子彈，認具殺傷力。二、送鑑子彈6 顆（試射3 顆）
    ，均係口徑9mm 之制式子彈，認均具殺傷力。三、送鑑彈殼
    3 顆，均係已擊發之口徑9mm 制式子彈。」，有內政部警政
    署刑事警察局95年11月8 日刑鑑字第0950166794號槍彈鑑定
    書1 份在卷可稽（臺灣士林地方法院檢察署95年度偵字第14
    061 號卷第57至65頁），而被移送人因上揭流氓行為，涉犯
    槍砲彈藥刀械管制條例寄藏槍彈罪嫌，亦據臺灣士林地方法
    院檢察署檢察官起訴，經本院審理後，認其所犯寄藏槍彈行
    為事證明確，業經本院95年度訴字第1270號判處有期徒刑5
    年2 月，與另犯妨害自由、強制等罪定應執行之刑為有期徒
    刑6 年確定在案，業據本院調取上開刑案卷宗核閱無誤。是
    被移送人確有上揭流氓行為，事證明確，應堪認定。
四、按非法持有槍砲、彈藥，足以破壞社會秩序或危害他人生命
    、身體、自由、財產者，當然為情節重大流氓，檢肅流氓條
    例第2 條第2 款及同條例施行細則第5 條第2 項第2 款定有
    明文。至該條所稱之足以破壞社會秩序，依同條例施行細則
    第4 條第2 項之規定，則係指其行為具有不特定性（對不特
    定人為之，不重視被害人之屬性）、慣常性（即非突發性之
    偶然犯）、積極侵害性（非自衛式或不作為式），對社會秩
    序足以破壞者而言。查本件扣案之奧地利克拉克廠製17型口
    徑9mm 制式半自動手槍（含彈匣1 只，槍枝管制編號為0000
    000000號）1 支、口徑9mm 制式子彈6 顆，均具殺傷力，業
    如前述。被移送人僅因至三溫暖消費要求賒帳遭拒而心生不
    滿，即持上開藏放之手槍，並裝填子彈9 顆，前往不特定民
    眾得前往消費出入之三溫暖持槍擊發逞兇，無視在場人員及
    與本案不相干之顧客之生命、身體安全，顯見被移送人之行
    為，係對不特定人之生命、身體產生危害，亦即任何人皆有
    可能因而成為被害人，而有嚴重潛在危險性，具有不特定性
    且富有積極侵害性。邇來台灣地區槍彈氾濫、不法之徒每擁
    槍自重，輕則用以恐嚇勒索，欺壓善良，重則持之搶劫殺人
    ，致使一般民眾聞槍色變，非法持有槍彈即已足以破壞社會
    秩序，本件被移送人並非僅單純非法持有前述制式半自動手
    槍及子彈，更且消費糾紛即持槍彈在公眾得出入之場所逞兇
    ，對不特定民眾之生命、身體、自由及財產造成危害之虞，
    其不但無視政府取締槍械決心，所為顯已嚴重破壞社會安定
    秩序及危害他人之生命、身體及財產之安全，且有對不特定
    人產生立即而明顯之危險；進者，被移送人持有上開扣案物
    已達近10年之久，亦據其自承在卷，顯見被移送人持有該等
    槍、彈，非突發之偶然犯，其行為對於社會法益及個人法益
    之潛在危害至為顯然，足認已對社會秩序及不特定之他人生
    命、身體、自由、財產造成威脅，而有慣常性、積極侵害性
    與不特定性之存在，依前開規定，其情節自屬重大，核有檢
    肅流氓條例第2 條第2 款及同條例施行細則第5 條第2 項第
    2 款所明定之情節重大流氓成立要件相當，足認被移送人有
    交付感訓處分之原因，自應為交付感訓處分之裁定。
五、至移送意旨另指被移送人有檢肅流氓條例第2 條第5 款規定
    之流氓行為云云。惟按該條款規定：「品行惡劣或遊蕩無賴
    ，有事實足認為有破壞社會秩序或危害他人生命、身體、自
    由、財產之習慣者。」為流氓，業因與法律明確性原則不符
    ，經司法院大法官以釋字第636 號解釋認定違憲，至遲於98
    年1 月31失效，於失效以前，仍不宜資為認定流氓行為之依
    據。況依卷存移送資料，並無積極事證足以認定被移送人確
    有「品行惡劣或遊蕩無賴」之情事，且「足認為有破壞社會
    秩序或危害他人生命、身體、自由、財產之習慣」之事實，
    亦屬無法證明，惟此仍無礙被移送人上揭應交付感訓處分之
    認定，附此敘明。
據上論斷，應依檢肅流氓條例第13條第2 項，裁定如主文。
中    華    民    國    97    年    3     月    14    日
                  刑事第三庭法  官  陳美彤
以上正本證明與原本無異。
如不服本裁定應於送達後5日內向本院提出抗告狀。
                            書記官  賴麗容
中    華    民    國    97    年    3     月    14    日


司法院資訊處製作；財團法人民間司法改革基金會備份。
